臺灣宜蘭地方法院刑事判決　　　　　　　 99年度訴字第324號
公　訴　人　臺灣宜蘭地方法院檢察署檢察官
被　　　告　陳信宏
選任辯護人　林世超律師
被　　　告　何宗韋
選任辯護人　陳筱屏律師
上列被告因犯重傷害等案件，經檢察官提起公訴（99年度調偵字
第76號），本院判決如下：
    主  文
陳信宏犯傷害罪，處拘役伍拾日，如易科罰金，以新臺幣壹仟元
折算壹日。又犯公然侮辱罪，處拘役參拾日，如易科罰金，以新
臺幣壹仟元折算壹日。應執行拘役柒拾日，如易科罰金，以新臺
幣壹仟元折算壹日。
何宗韋犯傷害致重傷罪，處有期徒刑參年。
    犯 罪 事 實
一、何宗韋係址設宜蘭縣羅東鎮○○路34號學承補習班之課程規
    劃師，陳信宏則為該補習班之課程講師，2人因學生試聽問
    題而生嫌隙，於民國98年12月28日中午12時11分許，在上址
    3樓之樓梯間溝通，雙方一言不合，以胸部互頂後，2人竟分
    別基於傷害他人身體之犯意，互毆對方，因何宗韋徒手連續
    重擊陳信宏頭部、顏面等人體極脆弱之重要部位數次，致陳
    信宏受有左顴骨及上頷骨骨折、鼻骨骨折、額竇及額骨骨折
    等傷害及嗅覺喪失之重傷害，陳信宏因出拳攻擊何宗韋之臉
    部，致何宗韋受有左臉頰挫傷等傷害，雙方衝突間經在場之
    余瑞彬、李巧茵、張文彥等人數度勸隔，陳信宏復另基於妨
    害名譽之犯意，於上開樓梯間公然以「操你媽雞巴」、「再
    來啊、操你媽的」等穢語辱罵何宗韋，足以貶損何宗韋之名
    譽。
二、案經何宗韋、陳信宏分別訴由宜蘭縣政府警察局羅東分局報
    請臺灣宜蘭地方法院檢察署檢察官偵查起訴。
    理  由
壹、證據能力部分：
    按被告以外之人於審判外之言詞或書面陳述，除法律有規定
    者外，不得作為證據，刑事訴訟法第159條第1項定有明文。
一、被告陳信宏之部分：
（一）證人何宗韋於99年1月2日、99年5月20日、99年7月13日於
      警詢中之陳述及證人余瑞彬、李巧茵、張文彥於警詢中之
      陳述，被告陳信宏及辯護人並已否認上開陳述之證據能力
      ，復無刑事訴訟法第159條之2至第159條之5例外得為證據
      之情形，則依上開法條規定，證人何宗韋、余瑞彬、李巧
      茵、張文彥於警詢中之陳述，無證據能力。
（二）被告何宗韋於99年2月4日偵查中之陳述係以被告身分陳述
      ，非以證人身分傳訊，雖未具結，審理中已提供被告陳信
      宏調查詰問之機會，且無顯不可信之情形，應有證據能力
      。
（三）被告何宗韋國立陽明大學附設醫院診斷證明書屬被告以外
      之人審判外之書面陳述，無證據能力。
（四）證人葉育鑫於警詢中之陳述，雖屬被告以外之人於審判外
      之陳述，惟被告陳信宏及辯護人於本院調查證據時，已知
      有同法第159條第1項不得為證據之情形，而未於言詞辯論
      終結前聲明異議，依同法第159條之5第2項之規定，視為
      有同條第1項之同意，本院審酌上開證人之言詞陳述作成
      時之情況，認為適當，爰依同法第159條之5第1項之規定
      認有證據能力。
二、被告何宗韋之部分：
（一）證人陳信宏於99年1月2日、99年5月20日、99年7月13日警
      詢中之陳述，屬於被告以外之人於審判外之陳述，被告何
      宗韋及辯護人並已否認上開陳述之證據能力，復無刑事訴
      訟法第159條之2至第159條之5例外得為證據之情形，則依
      上開法條規定，證人陳信宏於警詢中之陳述，無證據能力
      。
（二）被告陳信宏於99年2月4日偵查中之陳述係以被告身分陳述
      ，非以證人身分傳訊，雖未具結，惟審理中已提供被告何
      宗韋調查詰問之機會，且無顯不可信之情形，應有證據能
      力。
（三）行政院國軍退除役官兵輔導委員會台北榮民總醫院門字第
      37298號診斷證明書、99年7月26日北總耳字第0990016373
      號函，均屬被告以外之人於審判外之書面陳述，無證據能
      力。
（四）證人李巧茵、張文彥、余瑞彬、葉育鑫於警詢中之陳述，
      雖屬被告以外之人於審判外之陳述，惟被告何宗韋及辯護
      人於本院調查證據時，已知有同法第159條第1項不得為證
      據之情形，而未於言詞辯論終結前聲明異議，依同法第15
      9條之5第2項之規定，視為有同條第1項之同意，本院審酌
      上開證人之言詞陳述作成時之情況，認為適當，爰依同法
      第159條之5第1項之規定認有證據能力。
貳、實體部分：
一、訊據被告陳信宏矢口否認有何傷害告訴人何宗韋及公然侮辱
    之犯行，辯稱：伊沒有打何宗韋，也沒有罵他云云；訊據被
    告何宗韋對於有於上揭時間、地點毆打告訴人陳信宏並造成
    告訴人陳信宏受傷等情均坦承不諱，惟矢口否認有何重傷害
    之認識，辯稱：當時的情況是陳信宏打伊的臉，伊也打陳信
    宏的臉，伊沒有想那麼多云云。經查：
（一）上開被告陳信宏毆打告訴人何宗韋成傷之事實，業經告訴
      人何宗韋指述甚詳，雖被告陳信宏辯稱並未造成告訴人何
      宗韋受傷云云，然依證人余瑞彬於本院審理時證稱：「他
      們2人對峙時，用胸口互頂，何宗韋先頂，後來陳信宏也
      回頂...後來兩人就扭打起來，我就從中支開他們...11分
      58秒時我看到陳信宏有揮拳打何宗韋，然後12分12秒時，
      雙方都有互相揮拳，我是夾在中間，他們都打在我身上。
      我看到時，是陳信宏和何宗韋都有揮拳，從我的角度看應
      該是陳信宏用右手，至於打到何宗韋何處我不知道。」等
      語明確（見本院卷第139-142頁筆錄），核與本院勘驗現
      場錄影光碟所示之內容「12/18/2009（12：11：37～12：
      11：38）何宗韋於講話時，往前一步，以胸部推撞陳信宏
      。12/18/2009（12：11：39～12：11：40）陳信宏遭何宗
      韋推撞後，即以較大動作回撞何宗韋。12 /18/ 2009（12
      ：11：41～12：11：47）何宗韋遭陳信宏撞擊後，即往前
      逼近陳信宏，使陳信宏往畫面上方牆壁處後退。此時余瑞
      彬仍在一旁觀看，並探頭查看雙方情形。陳信宏後退數步
      後，又朝何宗韋方向前進，換何宗韋後退。雙方此時有以
      胸部互相撞擊，造成兩人有前後推擠之行為。12/18/2009
      （12：11：48～12：11：49）何宗韋將陳信宏往畫面左上
      方牆角推擠，陳信宏突然以手推撞何宗韋。兩人此時有扭
      打之情狀出現。余瑞彬上前靠近兩人。12/18/2009（12：
      11：50～12：11：53）何宗韋出手毆打陳信宏頭部，陳信
      宏亦還手。余瑞彬上前欲拉開兩人。12/18/2009（12：11
      ：53～12：11：55）何宗韋再次出手毆打陳信宏頭部，陳
      信宏往畫面上方後退數步，何宗韋亦朝畫面下方後退。陳
      信宏隨即以手掩住臉部。12/18/ 2009（12：11：56～12
      ：11：59）何宗韋上前以右腳踹踢陳信宏腿部，並再次揮
      拳朝陳信宏毆打。陳信宏欲上前還手之際，余瑞彬上前擋
      在雙方之間，後拉住陳信宏。12/18/2009（12：12：00～
      12：12：02）樓梯間電燈有閃爍一下之情形。何宗韋與陳
      信宏呈拉扯狀態，余瑞彬試圖阻擋雙方，三人於畫面右下
      方推擠。一名女子（即李巧茵）出現於樓梯間，後方跟隨
      一名男子（即張文彥）。12/18/2009（12：12：03～12：
      12：08）何宗韋以手指向陳信宏，雙方有互罵之勢。余瑞
      彬及李巧茵上前阻擋在何宗韋及陳信宏之間。李巧茵拉住
      陳信宏，余瑞彬及張文彥拉住何宗韋。12/18/2009（12：
      12：09～12：12：17）陳信宏推開眾人朝何宗韋逼近，以
      左手拉住陳信宏衣領處，右手大動作揮拳朝何宗韋打下。
      余瑞彬人仍站在兩人中間試圖拉開雙方。眾人呈現拉扯狀
      態。何宗韋用力推開陳信宏後，遭余瑞彬拉住。12/18/20
      09（12：12：18～12：12：27）何宗韋遭李巧茵及余瑞彬
      拉往畫面下方。陳信宏遭張文彥拉住在畫面左方牆邊。此
      時余瑞彬於雙方中間試圖調解。何宗韋有欲上前之行為，
      立即遭余瑞彬及李巧茵拉住。12/18/20 09（12：12：28
      ～12：12：30）又一名男子出現於樓梯間。何宗韋推開李
      巧茵，朝前揮拳毆打陳信宏。陳信宏即有以手掩住臉部之
      動作。12/18/2009（12：12：31～12：12：34）何宗韋再
      次衝向陳信宏，以手毆打陳信宏頭部。張文彥上前阻擋、
      拉住何宗韋。何宗韋疑似有再次出手毆打陳信宏臉部。陳
      信宏以右手掩住臉部、左手扶著牆壁，背向眾人面朝畫面
      上方。12/18/2009（12：12：35～12：12：45）陳信宏朝
      畫面上方牆角走去，何宗韋掙脫張文彥，衝向陳信宏，再
      次毆打陳信宏頭部。其餘眾人上前拉開何宗韋。何宗韋仍
      抓住陳信宏衣服繼續毆打陳信宏。此時陳信宏無還手之動
      作。」等情均相符合，顯見被告陳信宏與告訴人何宗韋以
      身體互頂後，被告陳信宏確有出手毆打告訴人何宗韋之動
      作無誤，再參以證人李巧茵於本院審理時證稱：「有看到
      陳信宏與何宗韋互打，有看到何宗韋臉部有瘀青紅腫」等
      語明確（見本院卷第144-145頁筆錄），更可徵告訴人何
      宗韋於遭被告毆打後確有臉部瘀青紅腫受傷之情形，故可
      知告訴人何宗韋確因被告陳信宏毆打而受傷無誤，被告陳
      信宏辯稱並未毆打告訴人何宗韋成傷云云，不足採信。
（二）被告陳信宏雖辯稱並未公然辱罵告訴人何宗韋云云，然依
      證人余瑞彬於本院審理時證稱：「我最後在樓梯間聽到陳
      信宏罵何宗韋『幹』字，說『你不要走啊』」等語（見本
      院卷第142頁筆錄），及證人李巧茵於本院審理時證述：
      「聽到陳信宏有罵類似髒話之類的，是罵『操你媽雞巴』
      、『再來啊、操你媽的』類似這些話」等語（見本院卷第
      145-146頁筆錄），及證人張文彥證稱：「陳信宏好像有
      罵『操』什麼的」等語在卷（見本院卷第148頁筆錄），
      顯見當時被告陳信宏與何宗韋發生衝突時，被告陳信宏確
      有以「操你媽雞巴」、「再來啊、操你媽的」等穢語辱罵
      告訴人何宗韋無誤。至被告陳信宏雖辯稱上開證人余瑞彬
      、李巧茵、張文彥所證述聽聞之內容不同云云，然以當時
      被告陳信宏與何宗韋2人發生肢體衝突之情況混亂，證人
      余瑞彬、李巧茵、張文彥等人在旁復忙於支開被告陳信宏
      與何宗韋2人並制止2人繼續發生衝突，則對於被告陳信宏
      當日所辱罵之言詞內容，記憶或有不全之情形，亦屬常情
      ，且證人余瑞彬、李巧茵、張文彥所記憶之內容雖有些許
      不同，然均有聽到被告陳信宏辱罵「幹」或「操什麼」的
      字眼，凡此均係貶抑他人人格之字眼，顯見被告陳信宏確
      有辱罵告訴人何宗韋之情形無誤，證人余瑞彬、李巧茵、
      張文彥上開證述尚非屬虛偽而堪採信，被告陳信宏辯稱並
      未出言辱罵何宗韋云云，尚屬無據。又查被告陳信宏與何
      宗韋發生衝突之地點，為學承補習班之3樓樓梯間，依證
      人余瑞彬證述：「雙方發生衝突的地點是在公司3樓兩個
      教室出口的正中間，補習班1到3樓都是開放的，若有人在
      3樓樓梯間大聲辱罵，別處可以聽得到」等語（見本院卷
      第140頁筆錄），故依證人余瑞彬所述，可知上開樓梯間
      確屬不特定人或多數人得以共聞共見之場所，則被告陳信
      宏在該處對何宗韋為上開陳述時，自得為旁人所得聽聞，
      而「操你媽雞巴」、「再來啊、操你媽的」等詞，均使告
      訴人何宗韋感覺人格遭受攻擊，足以貶損其名譽及尊嚴評
      價甚明，故被告陳信宏於上開地點以上開言詞辱罵何宗韋
      ，其公然侮辱之犯行實堪以認定。
（三）上開被告何宗韋毆打告訴人陳信宏造成陳信宏受有左顴骨
      及上頷骨骨折、鼻骨骨折、額竇及額骨骨折等傷害之事實
      ，業據被告何宗韋於本院審理時坦承不諱，且有羅東博愛
      醫院驗傷診斷書在卷可稽，自堪信為真實。至被告何宗韋
      雖辯稱不知道會造成告訴人陳信宏嗅覺喪失之重傷害云云
      ，然告訴人陳信宏所受之傷害，業經證人許志宏醫師於本
      院審理時證稱：「鼻竇炎導致的嗅覺喪失大多可以治療，
      只要給他一些類固醇、抗生素約一個星期之後就可以康復
      ，且用電腦斷層就可以判斷有無鼻竇炎的問題。我判斷陳
      信宏是因為外傷造成的嗅覺喪失是根據他的病史。嗅覺神
      經從腦部到鼻子會通過顱底骨的篩板，這個地方神經非常
      細，只要稍微震盪可能就會扯斷，嗅覺就會喪失。在求診
      的病人中，有好幾個在浴室跌倒或是騎腳踏車跌倒撞到頭
      結果嗅覺就喪失了。從病理的機轉上看，嗅覺是很容易受
      傷的。一般18歲到35歲的一般人，完全沒有嗅覺的機會在
      我過去的調查中應該不到百分之4，百分之96的人嗅覺應
      該都是正常的範圍，我們從事判斷是看機會的大小，如果
      他鼻子沒有其他特殊問題，我們會認定他的嗅覺在過去應
      該是正常的，所以從病史上看，若是他的嗅覺障礙是在某
      事件發生後造成的，我們就會推論嗅覺障礙與該事件有關
      係，這個看法可能每個人都不一樣，若是有磁振造影配合
      判斷的話，會有明確的客觀證據...本件陳信宏若一開始
      就已經嗅覺全失的話，表示神經損傷很嚴重，所以依國外
      的報告，復原的機率小於百分之十，我個人的經驗是很難
      再恢復了」等語明確（見本院卷第100-101頁筆錄），顯
      見依醫師之判斷，告訴人陳信宏之嗅覺恢復之可能性極其
      低微，其嗅覺應已達喪失之程度，且該嗅覺之喪失應係外
      傷所造成者無誤，再參酌行政院國軍退除役官兵輔導委員
      會臺北榮民總醫院100年4月13日北總耳字第1000007973號
      函之函覆內容「陳信宏於本院腦磁振造影檢查顯示兩側嗅
      球有萎縮性變化，為過去傷害所造成。陳先生在本院嗅覺
      檢查追蹤1年，嗅覺無恢復，其嗅覺再恢復之可能性不高
      」（參見本院卷第163頁），故可知告訴人陳信宏歷時1年
      ，其嗅覺並未恢復，且經核磁振造影檢查之結果，其嗅球
      有萎縮性變化，實與證人許志宏醫師所證述告訴人陳信宏
      之嗅覺喪失應係外傷造成等情均相符合，是堪認告訴人陳
      信宏所受之傷害，係外傷造成且已達毀敗嗅能之程度，而
      屬刑法第10條第4項第3款所定之重傷害無誤。而按刑事法
      上之加重結果犯，以行為人對於加重結果之發生有預見之
      可能，能預見而不預見者為要件。刑法第277條第2項後段
      之傷害之重傷罪，係對於犯普通傷害罪致發生重傷害結果
      所規定之加重結果犯，依同法第17條之規定，以行為人能
      預見其重傷害結果之發生而不預見為要件，而此所謂能預
      見自亦又指客觀情形而言，與加害人本身主觀上有無預見
      之情形不同，倘加害人主觀上已有預見，而結果之發生又
      不違背其本意時，則屬刑法第13條第2項所規定間接故意
      之範疇，無復論以加重結果犯之餘地（最高法院90年度台
      上字第6092號判決亦同此見解）。查本件被告何宗韋出拳
      毆打告訴人陳信宏之頭部、顏面之屬人體脆弱之重要部位
      ，其主觀上對於將使告訴人受傷已有認知，其仍出手毆擊
      他人，且出拳毆打頭部及顏面之部位，足以造成人體器官
      功能之毀敗或嚴重減損，乃一般人所能預見，亦即在客觀
      上顯有預見之可能性，是以被告何宗韋對此結果，在客觀
      上顯有預見之可能性，則其自無從解免其所為傷害行為，
      因而致告訴人陳信宏受到重傷之結果，且被告何宗韋上開
      行為與告訴人陳信宏所受之重傷害結果間，實有相當因果
      關係，故依被告行為時之主觀犯意、行為方式、揮打等情
      節、告訴人傷害部位及程度等因素綜合考量，足認被告行
      為所該當者，應係以傷害身體之犯行因而致重傷之加重結
      果，故被告何宗韋辯稱不知會造成重傷害云云，尚屬無據
      。
（四）綜上所述，本件事證明確，被告陳信宏傷害告訴人何宗韋
      及公然辱罵告訴人何宗韋，及被告何宗韋傷害告訴人陳信
      宏致重傷等犯行均堪以認定，均應依法論科。
二、核被告陳信宏所為，係犯刑法第277條第1項之普通傷害罪及
    同法第309條第1項之公然侮辱罪；核被告何宗韋所為，係犯
    刑法第277條第2項後段之傷害致重傷罪。被告陳信宏所犯上
    開2罪，犯意各別，行為互殊，應分論併罰。爰審酌被告陳
    信宏、何宗韋2人，因細故爭執即出手互毆，分別造成告訴
    人何宗韋受有臉部挫傷之傷害，造成告訴人陳信宏左顴骨及
    上頷骨骨折、鼻骨骨折、額竇及額骨骨折之傷害及進而造成
    陳信宏嗅覺喪失之重傷害，其所生損害非輕，被告陳信宏並
    出言辱罵何宗韋，被告2人犯罪之動機、手段、所生危害，
    及事後均未和解之犯後態度等一切情狀，分別量處如主文所
    示之刑，並就被告陳信宏之部分諭知易科罰金之折算標準，
    及定其應執行之刑及諭知易科罰金之折算標準。
據上論斷，應依刑事訴訟法第299條第1項前段，刑法第277條第1
項、第2項後段、第309條第1項、第41條第1項前段、第51條第6
款，刑法施行法第1條之1第1項、第2項前段，判決如主文。
本案經檢察官劉惟宗到庭執行職務
中    華    民    國   100    年    5     月    25    日
                  刑事第三庭  審判長法  官  黃永勝
                                    法  官  陳映佐
                                    法  官  鄭貽馨
以上正本證明與原本無異。
如不服本判決應於收受送達後十日內向本院提出上訴書狀，並應
敘述具體理由；其未敘述上述理由者，應於上訴期間屆滿後二十
日內向本院補提理由書(均須按他造當事人之人數附繕本)「切勿
逕送上級法院」。
                                    書記官  高雪琴
中    華    民    國   100    年    5     月    25    日
附錄本案論罪科刑法條全文：
中華民國刑法第277條
傷害人之身體或健康者，處3年以下有期徒刑、拘役或1千元以下
罰金。
犯前項之罪因而致人於死者，處無期徒刑或7年以上有期徒刑；
致重傷者，處3年以上10年以下有期徒刑。
中華民國刑法第309條第1項
公然侮辱人者，處拘役或3百元以下罰金。